【裁判字號】    98,台上,7318
【裁判日期】    981203
【裁判案由】    貪污
【裁判全文】
最高法院刑事判決            九十八年度台上字第七三一八號
上  訴  人  甲○○
上列上訴人因貪污案件，不服台灣高等法院高雄分院中華民國九
十八年八月十八日第二審更審判決（九十八年度上更(一)字第四二
號，起訴案號：台灣高雄地方法院檢察署九十五年度偵字第二二
七一九號），提起上訴，本院判決如下：
    主  文
原判決關於甲○○部分撤銷，發回台灣高等法院高雄分院。
    理  由
本件原判決認定上訴人甲○○有如其事實欄所載之犯行，而撤銷
第一審之科刑判決，改判仍論處上訴人公務員，對於違背職務之
行為，收受賄賂罪刑，固非無見。
惟查：(一)、科刑之判決書，須將認定之犯罪事實詳記於事實欄，
然後於理由內逐一說明其憑以認定之證據，以使事實與理由兩相
一致，方為合法。倘事實欄已有敘及，而理由內未加說明，為理
由不備；如事實認定與理由說明不相一致，或事實、理由欄內之
記載前後齟齬，即屬理由矛盾，其判決當然違背法令。貪污治罪
條例第四條第一項第五款之違背職務受賄罪規定之要求、期約、
及收受賄賂，及該條例第十一條第一項之行賄罪規定之行求、期
約及交付賄賂，固均屬於階段行為，但構成要件不同，犯罪行為
態樣上亦有區別，故行為人於行為時如有該行為態樣，自應於判
決事實欄內為詳實之記載，然後於理由內說明其憑以認定之證據
及得心證之理由，始稱適法。本件原判決事實欄記載上訴人係高
雄縣甲仙鄉公所財經課之約聘人員，承辦工程設計發包、監工決
算等業務；同案被告郭美榮（經判處罪刑確定）為伸豪營造有限
公司（下稱伸豪公司）之負責人，因承包所載之工程，經監造單
位創世紀工程顧問有限公司（下稱創世紀公司）發現有未依工程
合約培育草毯，創世紀公司乃於民國九十二年八月十九日發函伸
豪公司要求重新鋪植新草毯，郭美榮因見工程無法順利驗收，遂
基於對於公務員違背職務行為行求、期約、交付賄賂之犯意，與
上訴人商議，由上訴人出面要求創世紀公司同意核章，使該工程
驗收通過，上訴人基於違背職務行為以期約、收受賄賂之犯意而
同意，並於同年月十五日至二十五日間某日，在所載地點，收受
郭美榮交付新台幣十萬元之賄款，而論以上訴人違背職務收賄罪
等情。似認上訴人於創世紀公司「九十八年八月十九日」發函伸
豪公司後，經郭美榮行求，雙方達成期約，始收受郭美榮交付之
賄款，然繼認定上訴人係於「九十八年八月十五日至同月二十五
日間某日」為收受賄賂之行為，已有理由矛盾之違法；對於上訴
人究竟於何時、如何對其違反職務之行為與郭美榮達成期約之意
思合致？其達成意思合致之經過及具體內容如何？亦未於理由內
加以論敘說明，有理由不備之違法。(二)、原判決採納證人洪賢凱
於法務部調查局航業海員調查處高雄站（下稱調查站）之供詞為
論處上訴人犯罪之部分依據（見原判決第六頁第十二行）。然前
揭證據係屬被告以外之人於審判外之言詞陳述，為傳聞證據，上
訴人之選任辯護人於原審已爭執其證據能力（見原審更(一)卷第六
七頁），稽之原審筆錄，上訴人及其辯護人亦未同意該調查站之
陳述具有證據能力（同上卷第八五至八八頁），原判決竟謂洪賢
凱於調查站之陳述，經上訴人及其辯護人同意作為證據，審酌該
陳述作成時之情況，並無違法取證之瑕疵，以之作為證據為適當
，依刑事訴訟法第一百五十九條之五第一項規定，有證據能力等
旨（見原判決第三頁壹一），有與卷內資料不相適合之違法。(三)
、有罪判決書其認定事實所憑之證據，須確實存在，就該卷宗內
不難考見者，始克當之，倘判決書內所記載之證據，與卷內筆錄
或證物之內容不相適合，則其判決之根據，實際上並不存在，自
屬採證違法。原判決採納上訴人與證人林建宏於九十三年三月二
日十二時五十九分之對話錄音內容「……不能通過，我就幫他解
套，一直幫他解套，因為草種下去，就無法估驗，我再處理」等
語，執為上訴人犯罪之部分依據（見原判決第十一頁倒數第四至
五行），惟依據原審筆錄之記載，上揭內容經原審勘驗已更正為
「……一直幫他解套，因為草『沒種』下去，就無法估驗，我再
處理」（見原審更(一)卷第一０四頁）。如果無訛，上訴人上揭對
話之真意為何？原判決未予調查釐清，仍以原不實內容執為不利
於上訴人之證據，自有採證未依卷內資料之違法。再關於刑法上
公務員之定義，上訴人行為時刑法第十條第二項規定：「稱公務
員者，謂依法令從事於公務之人員。」嗣於九十四年二月二日修
正為：「稱公務員者，謂下列人員：一依法令服務於國家、地方
自治團體所屬機關而具有法定職務權限，以及其他依法令從事於
公共事務，而具有法定職務權限者。二受國家、地方自治團體所
屬機關依法委託，從事與委託機關權限有關之公共事務者。」並
自九十五年七月一日施行。是上訴人行為後，法律對於公務員之
定義已有變更，且貪污治罪條例第二條原規定：「依據法令從事
公務之人員，犯本條例之罪者，依本條例處斷。」亦於九十五年
五月三十日修正為：「公務員犯本條例之罪者，依本條例處斷。
」於同年七月一日同步施行，以配合前述刑法之修正，亦即貪污
治罪條例與刑法採取相同之公務員定義。而此項刑法公務員定義
之變更，亦屬刑法第二條第一項所稱之法律變更。自應依刑法第
二條第一項為新舊法之比較說明。原判決以修正後刑法第十條第
二項公務員之定義規定屬刑法總則編指示性之法律，僅法律用語
之修正等旨之說明（見原判決第十三頁倒數第四至三行），即難
謂適法。以上或為上訴意旨所指摘，或為本院得依職權調查之事
項，應認原判決關於上訴人部分，仍有撤銷發回更審之原因。
據上論結，應依刑事訴訟法第三百九十七條、第四百零一條，判
決如主文。
中    華    民    國  九十八  年   十二   月    三    日
                      最高法院刑事第十一庭
                          審判長法官  石  木  欽
                                法官  洪  佳  濱
                                法官  韓  金  秀
                                法官  段  景  榕
                                法官  周  煙  平
      本件正本證明與原本無異
                                      書  記  官
中    華    民    國  九十八  年   十二   月    七    日
                                                      Q


司法院資訊處製作；財團法人民間司法改革基金會備份。
